臺灣臺南地方法院民事判決
109年度訴字第724號
原      告  張淑端  
訴訟代理人  郁旭華律師
被      告  洪劉來好
            洪江林  
            洪美月  
            莊福生  
            洪嘉汶  
            洪秋宜  

            洪容美  
            洪美蘭  
            洪秋興  
上  一  人
訴訟代理人  陳秀里  
上列當事人間請求分割共有物事件，經本院於民國109年11月2日
言詞辯論終結，判決如下：
    主  文
被告洪劉來好、洪江林、洪美月應就繼承被繼承人洪登賀所有坐
落臺南市○○區○○段○○○地號土地（權利範圍四十八分之一
），辦理繼承登記。
兩造共有坐落臺南市○○區○○段○○○地號土地，應分割如附
圖（即臺南市歸仁地政事務所一０九年五月十八日法囑土地字第
二二三００號土地複丈成果圖）所示：編號A部分面積70.07平方公
尺，分歸原告取得；編號B部分面積4.67平方公尺，分歸被告洪
嘉汶、洪秋宜、洪容美、洪美蘭、洪秋興取得，並按原應有部分
比例保持共有。
原告應分別補償被告洪劉來好、洪江林、洪美月、莊福生、洪嘉
汶、洪秋宜、洪容美、洪美蘭、洪秋興如附表二所示之金額。
訴訟費用新台幣伍萬柒仟壹佰貳拾陸元由兩造各依附表一所示之
比例負擔。
    事  實  及  理  由
壹、程序事項：
    被告洪江林、莊福生、洪嘉汶、洪秋宜、洪容美、洪美蘭等
    人均經合法通知，無正當理由未於最後言詞辯論期日到場，
    核無民事訴訟法第386條所列各款情形，爰依原告之聲請，
    由其一造辯論而為判決。
貳、實體事項：
一、原告起訴主張：
  ㈠坐落臺南市○○區○○段○○○地號土地（下稱系爭土地）登記之共
    有人洪登賀早於民國82年2月2日死亡，被告洪劉來好、洪江
    林、洪美月為其全體繼承人，有除戶謄本、繼承系統表、戶
    籍謄本在卷可稽。被告洪劉來好、洪江林、洪美月依繼承關
    係取得系爭土地（應有部分1/48），是以，原告請求被告洪
    劉來好、洪江林、洪美月應就系爭土地權利範圍1/48辦理繼
    承登記，爰為訴之聲明第1項所請，應有所據。㈡
  ㈡又系爭土地為兩造所共有，各共有人之權利範圍如附表一所
    示，系爭土地無不分割之協議，亦無不能分割之情形，爰依
    民法第823條第1項規定請求將系爭土地分割如附圖所示。另
    本件經鈞院囑託歐亞不動產估價師聯合事務所估價，原告對
    估價結果無意見，並同意按上開估價報告結果之金額，分別
    補償被告等語。
  ㈢並聲明：請求判決如主文第1、2、3項所示。
二、被告則以：
  ㈠被告洪秋興表示同意原告的分割方案，也同意原告的補償方
　  案。
  ㈡被告洪劉來好、洪美月表示對原告的分割方案無意見。
  ㈢被告洪江林、莊福生、洪嘉汶、洪秋宜、洪容美、洪美蘭等
    人經合法通知，未於言詞辯論期日到場，亦未具狀作何聲明
    或陳述。
三、本院得心證理由：
  ㈠按因繼承、強制執行、徵收、法院之判決或其他非因法律行
    為，於登記前已取得不動產物權者，應經登記，始得處分其
    物權，民法第759條定有明文。又按分割共有物乃直接對共
    有物之權利有所變動，性質上屬處分行為，故共有不動產之
    共有人中有已死亡者，依民法第759條規定，其繼承人，自
    非先經繼承登記，不得訴請分割共有物，而於該繼承人為被
    告之情形，為求訴訟之經濟，原告可就請求繼承登記及分割
    共有物之訴一併提起，即以一訴請求該死亡共有人之繼承人
    辦理繼承登記並請求該繼承人於辦理繼承登記後，與原告及
    其餘共有人分割共有之不動產（最高法院68年度第13次民事
    庭庭推總會議決議(二)、70年度第2次民事庭會議決定(二)
    、69年台上字第1134號判例意旨參照）。原告主張系爭土地
    原共有人洪登賀死亡後，其繼承人即被告洪劉來好、洪江林
    、洪美月迄未就洪登賀之應有部分辦理繼承登記等情，業據
    原告提出系爭土地第一類謄本、被繼承人洪登賀之繼承系統
    表、除戶戶籍謄本、臺灣屏東地方法院家事事件（繼承事件
    ）公告查詢結果附卷可稽（見本院109年度南司調字第113號
    卷第129頁），堪認屬實。揆諸前揭說明，原告為分割系爭
    土地而請求被告洪劉來好、洪江林、洪美月應就繼承被繼承
    人洪登賀所有系爭土地之應有部分（48分之1）辦理繼承登
    記，於法尚無不合，應予准許，爰判決如主文第1項所示。㈡
  ㈡按各共有人，除法令另有規定外，得隨時請求分割共有物。
    但因物之使用目的不能分割或契約訂有不分割之期限者，不
    在此限；共有物之分割，依共有人協議之方法行之；分割之
    方法不能協議決定，或於協議決定後因消滅時效完成經共有
    人拒絕履行者，法院得因任何共有人之請求，命為下列之分
    配：一以原物分配於各共有人。但各共有人均受原物之分配
    顯有困難者，得將原物分配於部分共有人。二原物分配顯有
    困難時，得變賣共有物，以價金分配於各共有人；或以原物
    之一部分分配於各共有人，他部分變賣，以價金分配於各共
    有人；以原物為分配時，因共有人之利益或其他必要情形，
    得就共有物之一部分仍維持共有，民法第823條第1項、第82
    4條第1項、第2項、第4項分別定有明文。經查，兩造就系爭
    土地之共有情形如附表一所示，有系爭土地第一類謄本在卷
    可佐，堪信為真實。又查兩造未定有不分割之特約，系爭土
    地亦無因物之使用目的不能分割之情形，且兩造前經調解後
    ，就分割之方法仍不能為一致之協議等情，業經本院調取本
    院簡易庭109年度南司調字第113號卷宗核閱無訛，被告亦未
    予爭執，從而，原告訴請裁判分割系爭土地，自屬有據。
  ㈢又按分割共有物以原物分配於各共有人為原則，法院就共有
    物為裁判分割時，應依民法第824條之規定為適當之分割，
    即應斟酌各共有人之意願、利害關係、共有物之性質、分割
    後之經濟效用及公共利益等定一適當公平之方法（最高法院
    81年度台上字第16號、89年度台上字第724號裁判意旨參照
    ）。經查，本件分割之系爭土地為空地一情，業經本院於10
    9年6月23日會同原告及臺南市歸仁地政事務所人員至現場勘
    驗屬實（被告經通知於履勘期日未到場），並製有勘驗筆錄
    及原告提出之系爭土地現況照片在卷可憑（本院卷第115頁
    ）。本院囑託臺南市歸仁地政事務所依原告提出之分割方案
    繪製分割圖，經臺南市歸仁地政事務所以109年7月2日所測
    量字第1090061418號函覆分割之土地複丈成果圖即如附圖（
    見本院卷第117-119頁）。而被告洪秋興於109年11月2日本
    院審理時表示同意原告提出之分割方案；被告洪劉來好、洪
    美月則表示對原告的分割方案無意見（見本院卷第196頁）
    。本院審酌系爭土地之面積非大，共有人甚多，實不宜細分
    ，依原告所主張如附圖之分割方案，係將系爭土地僅分割為
    2筆，使多數共有人保持共有，有助於土地整體規劃及開發
    利用，且原告願以金錢補償其他共有人分配不足額之情形，
    應符合共有人之最大經濟效益。是以，依系爭土地之地形形
    狀、各共有人應有部分之比例、土地整體利用、使用現況，
    並兼衡分割後之經濟效用及兩造共有人利益等一切因素，復
    參以兩造之意願等情，應認原告主張如附圖及附表二所示之
    分割方案，符合系爭土地分割之整體效益及共有人全體之利
    益，係屬可採，爰判決如主文第2項所示。㈢
  ㈣再按以原物為分配時，如共有人中有不能按其應有部分受分
    配者，得以金錢補償之，民法第824條第3項定有明文。又關
    於共有物之分割，如依原物之數量按其應有部分之比例分配
    ，價值顯不相當者，依其價值按其應有部分比例分配，仍不
    失為以原物分配於各共有人，否則不顧慮經濟上之價值，一
    概按其應有部分核算之原物數量分配者，將顯失公平（最高
    法院63年台上字第2680號判例參照）。本院認原告主張取得
    附圖編號A部分，固屬可採，然被告等人因此不能按其應有
    部分受分配，揆諸上開說明，自有以金錢補償之必要。經本
    院囑託歐亞不動產估價師聯合事務所就系爭土地之價值為鑑
    定，經該估價師事務所估價方式採比較法、土地開發分析法
    之估價方法之估價結果，再考量系爭產權、一般因素、區域
    因素、個別因素、不動產市場現況、最有效使用情況及專業
    意見分析等各種因素，進行價格調整為鑑價分析，以此計算
    系爭土地之價值為新台幣（下同）3,554,822元，依兩造如
    附圖之分割方案分配後所得價值，據以計算差額，原告應補
    償被告洪劉來好、洪江林、洪美月74,198元；補償被告莊福
    生74,198元；補償被告洪嘉汶、洪秋宜、洪容美、洪美蘭、
    洪秋興878元；另補償被告洪秋興1,748元（即如附表二所示
    ），以符衡平等情，此有歐亞不動產估價師聯合事務所函覆
    之估價報告書在卷可憑。本院審酌該估價報告書係由專業之
    不動產估價師所製作，且該估價師與兩造間並無利害關係，
    應無偏頗之虞，且原告及於上開審理期日到場之被告對該估
    價報告亦不爭執，可認該估價報告之鑑價結果應為可採，爰
    另定補償方法如主文第3項所示。
四、末按因共有物分割涉訟，由敗訴當事人負擔訴訟費用顯失公
    平者，法院得酌量情形命勝訴之當事人負擔其一部，民事訴
    訟法第80條之1定有明文。本件兩造因系爭土地無法協議分
    割而涉訟，本院雖准原告之請求而分割系爭土地，然分割方
    法係考量全體共有人之利益後所為之決定，原告既為共有人
    之一，亦同受其利，若全由敗訴當事人負擔訴訟費用，顯失
    公平，則依前揭規定，就本件訴訟費用額即第一審裁判費57
    ,126元（即第一審裁判費15,256元、申請戶籍謄本規費210
    元、土地謄本規費60元、複丈費400元、1,200元及不動產估
    價師估價費40,000元），命由兩造各按其原應有部分比例即
    如附表所示比例負擔為適當，爰判決如主文第4項所示。
五、據上論結，本件原告之訴為有理由，依民事訴訟法第385條
    第1項前段、第80條之1，判決如主文。
中　　華　　民　　國　　109 　年　　11　　月　　25　　日
                   民事第三庭    法    官　黃聖涵
以上正本係照原本作成。
如對本判決上訴，須於判決送達後20日內向本院提出上訴狀。
如委任律師提起上訴者，應一併繳納上訴審裁判費。
中　　華　　民　　國　　109 　年　　11　　月　　25　　日
                                 書 記 官  謝明達       

附表一：
分割前之臺南市○○區○○段000地號土地之共有人之應有部分比例（順序依土地登記謄本排列）    編號 共有人 權利範圍 訴訟費用負擔之比例 1 洪劉來好、洪江林、洪美月 公同共有48分之1 48分之1 2 莊福生 48分之1 48分之1 3 洪嘉汶、洪秋宜、洪容美、洪美蘭、洪秋興 公同共有48分之1 48分之1 4 洪秋興 48分之2 48分之2 5 張淑端 48分之43 48分之43 

附表二：分割後互相補償價格分配表
所有權人 超額分配應提供補償者 分配不足應受補償者 洪劉來好、洪江林、洪美月（洪登賀之繼承人）  74,198元 莊福生  74,198元 洪嘉汶、洪秋宜、洪容美、洪美蘭、洪秋興  878元 洪秋興  1,748元 張淑端 151,022元  合計  151,022元